【裁判字號】    99,上易,1546
【裁判日期】    991013
【裁判案由】    竊盜
【裁判全文】
臺灣高等法院刑事判決                99年度上易字第1546號
上  訴  人  臺灣士林地方法院檢察署檢察官
被      告  甲○○○○○○ ○.
選任辯護人  沈政雄律師
上列上訴人因被告竊盜案件，不服臺灣士林地方法院98年度易字
第611號，中華民國99年5月31日第一審判決（聲請簡易判決處刑
案號：臺灣士林地方法院檢察署98年度偵字第14434號），提起
上訴，本院判決如下：
    主  文
上訴駁回。
    理  由
一、聲請簡易判決處刑意旨略以：被告甲○○○○○○ ○○○○ ○○○○○○ 意
    圖為自己不法之所有，於民國98年10月間某日，在臺北市○
    ○區○○路352巷17弄4之1號，竊取告訴人乙○○放置於房
    間梳妝台抽屜內之珍珠項鍊1條，嗣於98年10月16日11時許
    ，經告訴人乙○○當場在甲○○○○○○ ○○○○ ○○○○○○行李箱內褲
    子口袋中查獲，報警處理，因認被告涉有刑法第320條第1項
    之竊盜罪嫌云云。
二、按刑事訴訟法第308 條規定：「判決書應分別記載其裁判之
    主文與理由；有罪之判決並應記載犯罪事實，且得與理由合
    併記載。」，同法第310條第1款規定：「有罪之判決書，應
    於理由內分別情形記載左列事項：一、認定犯罪事實所憑之
    證據及其認定之理由。」，及同法第154條第2項規定：「犯
    罪事實應依證據認定之，無證據不得認定犯罪事實。」揆諸
    上開規定，刑事判決書應記載主文與理由，於有罪判決書方
    須記載犯罪事實，並於理由內記載認定犯罪事實所憑之證據
    及其認定之理由。所謂認定犯罪事實所憑之「證據」，即為
    該法第154條第2項規定之「應依證據認定之」之「證據」。
    職是，有罪判決書理由內所記載認定事實所憑之證據，即為
    經嚴格證明之證據，另外涉及僅須自由證明事項，即不限定
    有無證據能力之證據，及彈劾證人信用性可不具證據能力之
    彈劾證據。在無罪判決書內，因檢察官起訴之事實，法院審
    理結果，認為被告之犯罪不能證明，而為無罪之諭知，則被
    告並無檢察官所起訴之犯罪事實存在，既無刑事訴訟法第15
    4條第2項所規定「應依證據認定之」事實存在，因此，判決
    書僅須記載主文及理由，而理由內記載事項，為法院形成主
    文所由生之心證，其論斷僅要求與卷內所存在之證據資料相
    符，或其論斷與論理法則無違，通常均以卷內證據資料彈劾
    其他證據之不具信用性，無法證明檢察官起訴之事實存在，
    所使用之證據並不以具有證據能力之證據為限，是以本件被
    告既經本院認定無罪，本判決即不再論述所援引有關證據之
    證據能力，合先敘明。
三、復按犯罪事實應依證據認定之，無證據不得認定犯罪事實，
    又不能證明被告犯罪者，應諭知無罪之判決，刑事訴訟法第
    154條第2項、第301條第1項分別定有明文。次按認定不利於
    被告之事實，須依積極證據，茍積極之證據本身存有瑕疵而
    不足為不利於被告事實之認定，即應為有利於被告之認定，
    更不必有何有利之證據，而此用以證明犯罪事實之證據，猶
    須於通常一般人均不至於有所懷疑，堪予確信其已臻真實者
    ，始得據以為有罪之認定，倘其證明尚未達到此一程度，而
    有合理性之懷疑存在，致使無從為有罪之確信時，即應為無
    罪之判決，此有最高法院82年度臺上字第163 號判決、76年
    臺上字第4986號、30年上字第816 號等判例意旨可資參照。
    而刑事訴訟法第161條已於91年2月8日修正公布，其第1項規
    定：檢察官就被告犯罪事實，應負舉證責任，並指出證明之
    方法，因此檢察官對於起訴之犯罪事實，應負提出證據及說
    服之實質舉證責任，倘所提出之證據，不足為被告有罪之積
    極證明，或其指出證明之方法，無從說服法院以形成被告有
    罪之心證，基於無罪推定之原則，自應為被告無罪判決之諭
    知，最高法院92年臺上字第128 號判例可資參照。又當事人
    得聲請法院調查證據，而法院為發見真實，亦得依職權調查
    證據，但限於維護公平正義或對被告之利益有重大關係之事
    項為限，修正刑事訴訟法第163條第1、2 項定有明文。故法
    院固得依職權調查證據，但並無蒐集證據之義務。蒐集證據
    乃檢察官或自訴人之職責，事實審法院應以調查證據為其主
    要職責，其調查之範圍，亦以審判中所存在之一切證據為限
    ，案內不存在之證據，即不得責令法院為發現真實，應依職
    權從各方面蒐集證據（最高法院91年度臺上字第5846號判決
    可資參照）。
四、檢察官認被告涉有上揭竊盜罪嫌，無非係以證人乙○○、阮
    勝義之證述，及贓物認領保管單等，為其論據；訊據被告甲○
    ○○○○○  ○○○○ ○○○○○○固不諱告訴人乙○○在98年10月16日於
    其行李箱內發現上開珍珠項鍊等情，惟堅決否認有何竊盜犯
    行，辯稱：伊於98年9月12日就搬離乙○○住處，遷至案外
    人阮聰明家中繼續照顧阮氏兄弟之母親阮謝香，之後直至98
    年10月16日又返回乙○○家而被誣指竊盜之前，僅曾陪同阮
    謝香返回乙○○家中一次，收拾阮謝香置於乙○○住處之財
    物，當次有遇見乙○○，伊不知為何嗣後珍珠項鍊竟會在伊
    置於行李箱內之褲子口袋內被發現，伊並無竊取該項鍊等語
    。
五、經查，被告於98年10月16日上午10時許，與阮勝義陪同阮謝
    香返回告訴人乙○○住處整理行李時，因告訴人乙○○要求
    阮勝義在場檢查被告行李，遂在被告同意下，由告訴人乙○
    ○在三、四箱行李中檢查其中一箱行李，告訴人乙○○隨即
    在該行李箱內所置放之被告褲子口袋，發現一條珍珠項鍊等
    情，固均證人即告訴人乙○○及阮勝義於警詢、原審審理時
    證述屬實，並有贓物認領保管單乙紙附卷可憑（見98年度偵
    字第14434號偵查卷第27頁），然被告自98年9月12日起，即
    隨同其所負責照護之阮謝香搬出乙○○位於臺北市○○區○
    ○路之住處，遷至案外人阮聰明家中，被告在98年9月12 日
    搬遷時，上述行李箱已置有被告收拾整理好之衣物，放在乙
    ○○家中未上鎖之倉庫內，當日尚未將之隨同搬離，且該行
    李箱僅為普通收納塑膠箱，並無法上鎖等情，已據被告供承
    在卷，亦經證人即告訴人乙○○於原審審理時證述甚明（見
    原審卷第23頁至第32頁、第42頁至第43頁），則在被告行李
    箱能容任何人隨意開啟並放置物品之情形下，該珍珠項鍊是
    否確由被告竊取後藏置於行李箱內，即非無疑。且依告訴人
    乙○○於原審審理時所指證其遭竊之珍珠項鍊，平日即置放
    於其每日進出之臥房梳妝臺上，其在98年10月初並曾看見該
    項鍊，約在10月初才發現項鍊不見等語（見原審卷第24頁）
    ，則依告訴人乙○○上開所述，告訴人乙○○之項鍊係於98
    年10月初遭他人竊取，證人即告訴人乙○○於原審審理時初
    雖證稱：被告於98年9月12日搬離伊住處後，在同年10月16
    日遭伊尋獲珍珠項鍊以前，曾回來伊住處二次，一次是同年
    9月間，伊恰有遇見，另一次則係聊天時，聽聞阮謝香轉述
    ，約在9月中至10月初之間云云（見原審卷第30至31頁），
    惟證人阮謝香於原審審理時證稱：98年9月12日搬出乙○○
    家中後，到同年10月16日被告遭控竊盜以前，僅返回乙○○
    家中一次，當時恰有遇見乙○○，目的是要取回置於該處之
    金子、錢財等財物，其間即不曾返回乙○○家中，更沒有跟
    乙○○提到有回乙○○家中之事等語明確，且經原審以告訴
    人乙○○所指述阮謝香曾提及於98年9月中至10月初之間返
    回其住處乙節質之證人阮謝香，證人阮謝春亦當庭否認此節
    ，並證稱乙○○係說謊等語（見原審卷第69至70頁），嗣經
    原審以阮謝香之上開證詞質諸證人乙○○，證人即告訴人乙
    ○○即改稱：除了9月間伊遇見被告與阮謝香返家當次以外
    ，阮謝香不曾告訴伊另有再次回伊家中，其實是聊天時，伊
    向阮謝香稱「妳有鑰匙，若有欠東西，隨時可以回去拿」，
    而阮謝香稱「好」而已云云（見原審卷第71頁），則告訴人
    乙○○關於其珍珠項鍊遭竊之時間即98年10月初期間，被告
    究竟有無陪同阮謝香返回其住處而可能行竊等關鍵情節，前
    後指述竟全然相迴，非無重大瑕疵可指，其指訴被告竊取珍
    珠項鍊乙節，即難令本院遽信。況觀諸卷附珍珠項鍊之照片
    （見98年度偵字第14434號偵查卷第29頁），該珍珠項鍊體
    積甚小，應可藏置於身上或隨身之皮包攜帶，則被告倘係於
    98年10月初陪同阮謝香返回乙○○家中收拾行李，並趁乙○
    ○不在家之際下手行竊，其當日便可輕易將所竊珍珠項鍊隨
    身帶離，豈有特意將竊得之項鍊擺放在乙○○住處倉庫內之
    未上鎖行李箱中，反增自己遭他人開啟行李箱查獲犯行之理
    ？抑有進者，被告於98年10月16日在乙○○上開住處，經阮
    勝義告以乙○○欲於客廳處搜查其行李時，被告並沒有驚訝
    之表情，且續留廚房工作等情，亦據證人阮勝義於原審審理
    時證述明確（見原審卷第36頁），倘告訴人乙○○上開項鍊
    確係被告所竊並藏匿於其行李箱內，則其經告以告訴人乙○
    ○欲搜查其行李箱時，衡情應會心虛而急至客廳處觀察搜查
    之情，以便極盡其能事免於他人發現該項鍊，或對其犯行為
    辯解，斷不致於仍安然留置於廚房工作，凡此均難認被告確
    有竊取告訴人乙○○之珍珠項鍊，被告所辯其未竊取該珍珠
    項鍊乙節，應堪採信。
六、檢察官上訴意旨略以：（一）本件被害人乙○○失竊之項鍊
    確在被告之行李內尋得乙情，業經原審判決認定無訛，而證
    人乙○○雖於所搜尋之第一個行李箱內，即搜得項鍊，惟此
    容屬巧合，而該行李箱及放置行李箱之倉庫雖均未上鎖，惟
    本件亦無任何證據足認他人有故意誣陷被告之動機存在，原
    審判決遽謂被告非無遭人栽贓誣陷之可能，其事實認定容有
    未當。（二）復按告訴人、證人之陳述有部分前後不符，或
    相互間有所歧異時，究竟何者為可採，法院仍得本其自由心
    證予以斟酌，非謂一有不符或矛盾，即應認其全部均為不可
    採信；尤其關於行為動機、手段及結果等之細節方面，告訴
    人之指陳，難免故予誇大，證人之證言，有時亦有予渲染之
    可能；然其基本事實之陳述，若果與真實性無礙時，則仍非
    不得予以採信（最高法院74年臺上字第1599號判例參照）。
    雖被害人乙○○所述於98年9月12日後，迄同年10月16日發
    現失竊項鍊時止，被告曾與阮謝香返回其住處二次，與阮謝
    香所稱僅返回住處一次之說法有出入，惟證人乙○○嗣已說
    明：因伊當時不在場，且係於與阮謝香聊天時提及阮謝香返
    回伊住處乙事，因而以為被告曾與阮謝香返回其住處二次等
    語。是以被害人乙○○縱誤認被告曾與阮謝香返回其住處二
    次，惟被害人乙○○失竊之項鍊既在被告之行李內尋得，被
    害人乙○○之指訴即屬有據，原審判決以被害人乙○○對於
    被告與阮謝香返回其住處之次數記憶有誤，而遽認被害人乙
    ○○之指訴不足採信，原審判決事實之認定即難謂妥適。（
    三）證人阮勝義亦證稱：乙○○住處之鑰匙均由被告持有使
    用等語。亦即被告於98年9月12日離開乙○○住處後，被告
    仍有可能以鑰匙自由進出告訴人住處。被告雖稱：乙○○曾
    對伊有騷擾行為云云，惟此業為證人乙○○所否認，況被告
    係於本案發生後，始於證人乙○○之家庭會議中言及此事，
    益徵證人乙○○並非因被告之指摘始挾怨誣指被告之犯行。
    而被害人乙○○因事前已知僅該項鍊失竊，故於搜得該項鍊
    後，即未繼續搜查被告其他之行李，亦屬合理之舉，原審判
    決以被害人乙○○停止翻找被告其他之行李，而認被害人乙
    ○○所為與常情舉動不符，其認定容有未當云云。惟查：本
    院已就公訴人所舉證人乙○○、阮勝義之證述，及贓物認領
    保管單等全案卷證，依據論理法則及經驗法則詳加研求，因
    而認告訴人乙○○前揭指訴被告竊盜乙節，既有前後齟齬之
    處，且所指述被告竊盜情節，諸多不合事理，非無重大瑕疵
    可指，不能令本院採信，亦不能以被告之行李箱遭告訴人乙
    ○○搜出珍珠項鍊乙事，即遽認被告有竊取該珍珠項鍊，被
    告並無竊取告訴人乙○○上開項鍊之行為，業已明白剖析如
    前，而被告所供乙○○曾對伊有騷擾行為乙節究否屬實，亦
    不影響本院上開認定。復次，檢察官於本院審理時聲請傳喚
    證人即告訴人乙○○之女兒丙○○，惟證人丙○○於本院審
    理時證稱：伊父親乙○○曾於98年10月間向伊詢問有無看見
    珍珠項鍊，且於98年10月16日伊與父親出門，回來的時候看
    到伯父將行李都打包好了，伊父親說項鍊不見了，伊伯父就
    叫菲傭過來，問她可不可以搜行李，菲傭說可以，就跑去做
    事情，伯父就以手指一下，伊父親就搜行李箱，發現菲傭(
    行李箱內)的褲子口袋裡面有一個用報紙包著的東西，裡面
    再包一層衛生紙，打開就是珍珠項鍊云云（見本院卷第60至
    62頁），其上開證述，充其量僅能證明被告之行李箱遭告訴
    人乙○○搜出珍珠項鍊之情，亦無法確切指證被告確有竊取
    該珍珠項鍊之行為，況被告之行李箱放置處，原即處於他人
    可隨時置入物品之情況下，尚難以被告之行李箱內被搜出珍
    珠項鍊，即認係其所竊，從而，檢察官執前詞提起上訴，即
    無理由。
七、綜上，檢察官對於本件所起訴之被告竊盜犯罪事實，依其所
    提證人乙○○、阮勝義之證述，及贓物認領保管單，均不足
    為被告有罪之積極證明，且無從說服本院以形成被告有罪之
    心證，揆諸前揭說明，基於無罪推定之原則，被告之犯罪自
    屬不能證明。原審基於以上之認定，為被告無罪判決之諭知
    ，洵屬正確，應予維持。檢察官執前揭情詞提起上訴，猶認
    被告有竊盜之犯行，核無理由，應予駁回。
據上論斷，應依刑事訴訟法第368條，判決如主文。
本案經檢察官鄭富銘到庭執行職務。
中    華    民    國    99    年    10    月    13    日
                  刑事第十一庭  審判長法  官  許宗和
                                      法  官  沈君玲
                                      法  官  林海祥
以上正本證明與原本無異。
不得上訴。
                                      書記官  林敬傑
中    華    民    國    99    年    10    月    13    日

司法院資訊處製作；財團法人民間司法改革基金會備份。
